【裁判字號】    97,交聲,1064
【裁判日期】    970818
【裁判案由】    違反道路交通管理處罰條例聲明異議
【裁判全文】
臺灣桃園地方法院交通事件裁定        97年度交聲字第1064號
原處分機關  交通部公路總局新竹區監理所中壢監理站
異  議  人
即受處分人  甲○○
上列受處分人因違反道路交通管理處罰條例案件，對於交通部公
路總局新竹區監理所中華民國97年6 月20日以壢監裁字第裁53-Z
00000000號所為之違反道路交通管理事件裁決書（原舉發通知單
號碼：公警局交字第Z00000000 號），聲明異議，本院裁定如下
：
    主  文
異議駁回。
    理  由
一、聲明異議意旨略以：
  (一)異議人即受處分人領有職業大客車駕駛執照，並於全民遊覽
    車客運公司擔任遊覽車駕駛，於民國97年3 月18日，駕駛車
    牌號碼A3-121號營業大客車（下稱系爭遊覽車）搭載「長春
    健行會」之會員，自臺北當日往返日月潭旅遊，而於同日晚
    間沿國道一號高速公路返回臺北途中時，乘客張貴珍、林文
    宗告知異議人其二人係居住在中壢，要求異議人能在中壢交
    流道往新屋方向匝道口使二人下車，異議人本不同意，惟經
    二人之一再要求，並表示異議人僅須將系爭遊覽車自國道一
    號北上62.6公里處中壢交流道匝道沿新屋方向下交流道，在
    該匝道出口處使該二人下車之後，異議人即可繼續往前穿越
    平面道路，而自前方之北向新屋匝道入口連接北上國道一號
    高速公路，對系爭遊覽車及其他旅客之行程不會有影響，異
    議人遂勉強同意二人之要求。
  (二)嗣於同日晚間8 時30分許，異議人駕駛系爭遊覽車自國道一
    號北上62 .6 公里處中壢交流道匝道沿新屋方向下交流道，
    並欲在該匝道口處停等紅燈時，張貴珍、林文宗即向異議人
    告知欲在該處下車，異議人即於系爭遊覽車在該匝道口處停
    等紅燈時使該二人於該處下車（下稱系爭下車地點），而該
    二人下車後，異議人尚未駛離系爭下車地點，即聽聞車上旅
    客發生該二人在系爭下車地點右後方（即東南方）之往中壢
    方向匝道上（下稱系爭肇事地點），遭案外人楊鴻慶駕駛之
    車牌號碼4313-KV 號自用小客車（下稱系爭肇事小客車）撞
    擊之意外事故（下稱系爭交通事故），該二人於遭撞擊後，
    雖經送醫急救，惟張貴珍仍不治死亡，林文宗則受有輕傷。
  (三)詎內政部警政署國道公路警察局（下稱舉發機關）第一警察
    隊到場處理員警，即以異議人有「於高速公路匝道任意上下
    乘客兩名致人於死」之違規事由，依道路交通管理處罰條例
    第33條第3 項規定，於同日以該局公警局交字第Z00000000
    號舉發違反道路交通管理事件通知單（下稱系爭舉發通知單
    ）為舉發，並由交通部公路總局新竹區監理所中壢監理站（
    下稱原處分機關）以「一、行使高速公路違規臨時停車或停
    車－於交流道（於匝道任意上下乘客）。二、違反第三十三
    條管制規則肇事致人死亡。」之舉發違規事實，依道路交通
    管理處罰條例第33條1 項第8 款、第61條第1 項第4 款，於
    97年6 月2 日以壢監裁字第裁53-Z00000000號違反道路交通
    管理事件裁決書（下稱系爭裁決書）裁處罰鍰新臺幣（下同
    ）5,000 元，吊銷駕駛執照，三年內禁考。
  (四)本件異議人就駕駛系爭遊覽車在屬於中壢交流道構成之往新
    屋方向匝道上之系爭下車地點違規使張貴珍、林文宗二人在
    該處下車，隨後即發生該二人在往中壢方向匝道上遭系爭小
    客車撞擊之系爭交通事故，張貴珍並於該事故中死亡等情，
    固不爭執；惟道路交通管理處罰條例第61條第1 項第4 款係
    規定「違反道路交通安全規則、第三十三條之管制規則，因
    而肇事致人死亡」，是本件異議人固有違反同條例第33條之
    管制規則，然造成張貴珍於系爭交通事故死亡之肇事車輛，
    係案外人楊鴻慶駕駛之系爭肇事小客車，是系爭交通事故顯
    與異議人之系爭遊覽車於系爭下車地點使張貴珍下車之違規
    行為間無因果關係，且該事故亦不可歸責於異議人。是系爭
    裁決書依同條例第61條第1 項第4 款規定裁處異議人「吊銷
    駕駛執照，三年內禁考」部分，顯於法有違，爰聲請撤銷該
    部分處分，並為該部分不罰之諭知云云。
二、按「本條例所用名詞釋義如下：一、…。九、臨時停車：指
    車輛因上、下人、客，裝卸物品，其引擎未熄火，停止時間
    未滿三分鐘，保持立即行駛之狀態。十、…。」、「汽車行
    駛於高速公路、快速公路或設站管制之道路，不遵使用限制
    、禁止、行車管制及管理事項之管制規則而有下列行為者，
    處汽車駕駛人新臺幣三千元以上六千元以下罰鍰：一、...
    。八、違規減速、臨時停車或停車。九、…。」、「汽車駕
    駛人，駕駛汽車有下列情形之一者，吊銷其駕駛執照：一、
    ... 。四、違反道路交通安全規則、第三十三條之管制規則
    ，因而肇事致人死亡。」、「汽車駕駛人，曾依第二十九條
    第四項、…、第六十一條第一項第三款、第四款後段規定吊
    銷駕駛執照者，三年內不得考領駕駛執照。」，道路交通管
    理處罰條例第3 條第8 款、第33條第1 項第8 款、第61條第
    1 項第4 款、第67條第2 項分別定有明文；復按「本規則名
    詞定義如下：一、高速公路︰指其出入口完全控制，中央分
    隔雙向行駛，除起迄點外，並與其他道路立體相交，專供汽
    車行駛之公路。二、…。十一、輔助車道：指設於主線車道
    外側，銜接相鄰兩交流道間加、減速車道，專供車輛進出高
    速公路及快速公路使用之車道。十二、交流道︰指高速公路
    及快速公路間或與其他道路連接，以匝道構成立體相交之部
    分。十三、匝道︰指交流道中為加減速車道及主線車道與其
    他道路間之連接部分。十四、…，。」、「汽車行駛高速公
    路及快速公路，除於規定之停車處外，不得在路肩及路肩外
    、中央分隔帶、隧道內、交流道或收費站區停車。但遇有濃
    霧、濃煙、強風、大雨等特殊狀況嚴重影響行車安全時，得
    在路肩暫停，並應顯示危險警告燈，視線清晰時，應即恢復
    行駛。」、「汽車行駛高速公路及快速公路，不得在指定場
    所以外之路段裝卸貨物或上下乘客。」，高速公路及快速公
    路交通管制規則第2 條第1 項第1 款、第11至第13款、第12
    條、第22條亦分別定有明文；復依違反道路交通管理事件統
    一裁罰基準及處理細則第2 條第2 項規定附件「附件違反道
    路交通管理事件統一裁罰基準表」規定，就「違反事件」為
    「行駛高、快速公路違規臨時停車或停車－於中央分隔帶、
    隧道內、交流道、路肩違規停車」之違反道路交通管理處罰
    條例第33條第1 項第8 款之行為，其係「逾越應到案期限三
    十日內，繳納罰鍰或到案聽候裁決者」，依「統一裁罰基準
    」為罰鍰新臺幣5,000 元，該表「備註欄」並註明以「一、
    高速公路及快速公路交通管規則第十二條。二、違規停車妨
    害交通者，並予拖、吊、移置、保管、處理。」；另就「違
    返事件」為「違反道路交通安全規則、第三十三條之管制規
    則，因而肇事致人死亡」之違反道路交通管理處罰條例第第
    61條第1 項第4 款之行為，其處罰及統一裁罰基準為「吊銷
    其駕駛執照」。
三、本件異議人駕駛系爭遊覽車在系爭下車地點違規使張貴珍下
    車，張貴珍於下車後，旋在往中壢匝道上遭系爭肇事小客車
    撞擊而發生系爭交通事故，張貴珍並於該事故中死亡等情，
    除為被告所不爭執外，並有舉發機關製作之交通事故現場圖
    、調查報告表、調查筆錄、採證照片、道路交通事故初步分
    析研判表、現場採證照片等在卷可查，堪認為真實；異議人
    雖以系爭遊覽車違規臨時停車上下客之行為，與系爭交通事
    故造成張貴珍死亡之結果，並無因果關係云云置辯。經查：
  (一)道路交通管理處罰條例第61條第1 項第4 款係規定以「汽車
    駕駛人，駕駛汽車有下列情形之一者，吊銷其駕駛執照：一
    、…。四、違反道路交通安全規則、第三十三條之管制規則
    ，因而肇事致人死亡。」，依該條規定之要件，汽車駕駛人
    ，駕駛汽車，而有違反道路交通安全規則、或同條例第33條
    之管制規則，因而肇事致人死亡者，即應依該條處以吊銷駕
    駛執照處分。是本條項款係以駕駛人駕駛汽車之違反道路交
    通安全規則、第三十三條之管制規則之違規前行為，並因該
    違規前行為導致其後發生人命死亡之道路交通事故結果者，
    即應對汽車駕駛人處以吊銷駕駛執照處分；亦即，本條項係
    以汽車駕駛人之違規前行為導致其後人命死亡之交通事故為
    其規範結構。是上開條項雖規定以「因而肇事致人死亡」，
    惟依上開規範結構，該「肇事」如係汽車駕駛人駕駛之汽車
    直接（或與其他汽車共同）所致者，固屬本條項款所指之「
    肇事」範圍；即便於該「肇事」非由汽車駕駛人駕駛之汽車
    所致，而由其他汽車肇事所致，如該肇事與汽車駕駛人之違
    規前行為間，有相當因果關係，亦即，於時、空範圍上有密
    接之關連性，亦仍屬本條項款所指之「肇事」範圍。簡言之
    ，汽車駕駛人於違規前行為後，如直接肇事致使人命死亡，
    固屬本條項款規定之情形；而就汽車駕駛人於違規前行為後
    ，因該違規前行為所造成之危險狀態，致使他車或他人因該
    該危險狀態發生人命死亡之交通事故，亦屬本條項款規定之
    情形，亦即，汽車駕駛人之違規前行為就肇事結果，係屬有
    客觀歸責性之間接原因。
  (二)查以，本件系爭下車地點，依高速公路及快速公路交通管制
    規則第2 條第1 項第1 款、第11至第13款規定，係構成交流
    道之匝道範圍，依同規則第12條、第22條規定，禁止停車或
    使乘客上下車，其規範意旨無非以在上開地點停車或上下乘
    客將造成人車之危險，並易導致發生道路交通事故；是駕駛
    人如有在上開地點為停車或上下乘客之違規前行為，其後並
    因此直接以自己駕駛之汽車肇事造成人命死亡、或因其他汽
    車或他人（即下車乘客）因在該危險之狀況下，發生道路交
    通事故造成人命死亡，均屬道路交通管理處罰條例第61條第
    1 項第4 款規定情形。又本件系爭肇事地點，與系爭下車地
    點相去未遠，且均屬構成交流道之匝道範圍，而系爭交通事
    故發生時間與異議人違規臨時停車使張貴珍下車時間，亦相
    隔未幾，是於時、空上係屬密接，足認異議人使張貴珍在系
    爭下車地點下車，係造成相當之危險狀態，其後張貴珍與系
    爭肇事小客車即在該危險狀況下，發生系爭交通事故，張貴
    珍並於該事故中死亡，自應認異議人之上開違規前行為與系
    爭肇事小客車撞擊張貴珍死亡之肇事結果，有客觀歸責之相
    當因果關係存在，是異議人辯稱無因果關係云云，尚難認可
    採。至於，異議人上開違規前行為與張貴珍死亡結果，是否
    刑法之因果關係或客觀歸責關係，應另依刑事法規為認定，
    附此敘明。
四、綜上所述，原處分機關以異議人駕駛系爭遊覽車有道路交通
    管理處罰條例第33條1 項第8 款、第61條第1 項第4 款規定
    之違規事由存在，依違反道路交通管理事件統一裁罰基準表
    裁處受處分人罰鍰5,000 元（異議人係逾越應到案期限三十
    日內到案），吊銷駕駛執照，三年內禁考，並無違誤，本件
    異議為無理由，應予駁回。
據上論斷，應依道路交通安全管理處罰條例第87條第2 項，道路
交通案件處理辦法第19條，裁定如主文。
中    華    民    國    97    年    8     月    18    日
                    交通法庭  法  官  陳世旻
以上正本證明與原本無異。
如不服本裁定，應於送達後5 日內，向本院提出抗告狀。
                              書記官  劉玉梅
中    華    民    國    97    年    8     月    18    日


司法院資訊處製作；財團法人民間司法改革基金會備份。
